【裁判字號】    96,上訴,298
【裁判日期】    970314
【裁判案由】    竊盜等
【裁判全文】
臺灣高等法院花蓮分院刑事判決         96年度上訴字第298號
上  訴  人  臺灣花蓮地方法院檢察署檢察官
上  訴  人
即  被  告  鴻興環保資源再生有限公司
法定代理人  乙○○
上  訴  人
即  被  告  甲○○
被      告  己○○
被      告  丁○○
被      告  庚○○
前列五人共同
選任辯護人  簡燦賢律師
上列上訴人因竊盜等案件，不服臺灣花蓮地方法院95年度訴字第
213號中華民國96年8月8日第一審判決（起訴案號：臺灣花蓮地
方法院檢察署94年度偵字第1887號、95年度偵字第2163、2804號
），提起上訴，本院判決如下：
    主  文
原判決關於甲○○及鴻興環保資源再生有限公司部分撤銷。
甲○○連續未依廢棄物處理文件內容處理廢棄物，處有期徒刑壹
年貳月，減為有期徒刑柒月，緩刑伍年。
鴻興環保資源再生有限公司因其負責人執行業務連續犯廢棄物清
理法第四十六條第四款之未依廢棄物處理許可文件處理廢棄物罪
，科罰金新臺幣肆拾萬元，減為罰金新臺幣貳拾萬元。
其他上訴（己○○、丁○○、庚○○無罪部分）駁回。
    事  實
一、甲○○為進安企業社、鴻興環保資源再生有限公司（以下簡
    稱鴻興公司，登記負責人為甲○○之妻乙○○，設於花蓮縣
    吉安鄉○○村○○路286 號）之實際負責人，鴻興公司並經
    花蓮縣政府核發領有廢棄物處理許可證；己○○、丁○○為
    鴻興公司員工，庚○○為進安企業社員工，均實際受僱於甲○○。
二、甲○○於民國91年5月10日，向行政院國軍退除役官兵輔導
    委員會花蓮農場（以下簡稱花蓮農場）承租花蓮縣吉安鄉○○段886至888地號土地，合計約1.488971公頃，其明知上開
    土地為中華民國所有，並交由花蓮農場管理，不得將挖取土
    地上砂石出賣，且明知廢棄物之處理，應依許可文件內容處
    理，竟基於為自己不法所有之竊盜犯意，及不依許可文件處
    理廢棄物之概括犯意，利用其於92年6月25日向花蓮農場申
    請取得上述3筆土地之土壤改良許可之機會，未依土壤改良
    計畫實施開挖回填，於94年初某日起迄95年3月8日止，利用
    不知情之員工己○○駕駛挖土機挖掘上開3筆土地之砂石、
    丁○○駕駛車牌號碼GQ-810號營業大貨車、庚○○駕駛車牌
    號碼QU-650號自用大貨車將採得之砂石載往東鋆砂石場，竊
    取上開3筆土地之砂石約4,298立方公尺，再以每立方公尺新
    台幣（下同）90元之價格，轉賣與東鋆砂石場，總計獲利約
    11萬6千餘元；同時甲○○再利用不知情之員工己○○、丁○○、庚○○等員工，將石材業者委託鴻興公司處理之石材
    廢棄物，載往上開3筆土地傾倒，經花蓮農場於94年5月24日
    會同警方前往上開土地會勘，始查悉上情。
三、案經行政院國軍退除役官兵輔導委員會花蓮農場訴由花蓮縣
    警察局吉安分局報告臺灣花蓮地方法院檢察署檢察官偵查起
    訴。
    理  由
壹、程序部分：
一、按被告以外之人於審判外之言詞或書面陳述，除法律有規定
    者外，不得作為證據；次按被告以外之人於審判外之陳述，
    雖不符前4 條之規定，而經當事人於審判程序同意作為證據
    ，法院審酌該言詞陳述或書面陳述作成時之情況，認為適當
    者，亦得為證據；當事人、代理人或辯護人於法院調查證據
    時，知有第159條第1項不得為證據之情形，而未於言詞辯論
    終結前聲明異議者，視為有前項之同意，刑事訴訟法第159
    條第1項、第159條之5第1項、第2項分別定有明文。查公訴
    人以證人即花蓮農場組長戊○○、證人即土地巡查員陳正峰
    、證人即東鋆砂石場廠長張文信、證人己○○、丁○○、庚○○等人於警詢中之證述，為被告甲○○、鴻興公司犯本案
    之證據，以及本院引述之東鋆股份有限公司場負責人張文信
    96年11月15日陳報書狀，性質上均為被告以外之人於審判外
    之言詞陳述，原則均不得為證據，惟被告甲○○、鴻興公司
    及辯護人對上開證據均未於言詞辯論終結前聲明異議，且經
    本院審酌該等證人言詞或書面陳述作成時並無不當取供或其
    他非法之情況，均無不適當之情形，揆諸前揭說明，上開證
    據應具證據能力，合先敘明。
貳、有罪部分：
一、上揭事實，業據被告鴻興公司代表人乙○○、被告甲○○於
    原審法院及本院審理中坦承不諱，且有證人己○○、丁○○
    、庚○○、張文信於警詢中、證人戊○○、陳正峰於警詢、
    偵查及原審法院審理中、證人林忠正於原審審理中之證述可
    憑，另有鴻興公司執照、廢棄物處理許可證、營利事業登記
    證各1份、東鋆砂石場車輛進料日報表、花蓮縣政府於90年7
    月6日90府地用字第062366號函、合作契約書各1份、花蓮農
    場94年5月27日花農產字第0940000969號函暨函附之光學段8
    86-888地號土地盜挖砂石現場會勘紀錄1份、被告甲○○於9
    2年2月24日、92年5月8日發函花蓮農場之函文、花蓮農場92
    年3月7日90第0920000365號函、花蓮縣環境保護局95年1月1
    3日花環廢字第09503000520號函、花蓮縣環境保護局執行違
    反廢棄物清理法案件處分書、花蓮縣政府95年2月20日府地
    用字第09500274630號函、95年2月15日府工水字第09500235
    410號函暨95年2月7日會勘紀錄、花蓮農場94年12月28日土
    地督導、巡視紀錄表各1份、臺灣花蓮地方法院檢察署檢察
    官於95年3月7日履勘筆錄1份、現場照片36幀、花蓮縣花蓮
    地政事務所95年4月11日花地所測字第0950005346號函、原
    審法院95年7月10日履勘筆錄1份暨履勘現場照片34幀、花蓮
    農場刑事陳報狀3份暨回復原狀照片78幀、東鋆股份有限公
    司負責人張文信96年11月15日陳報狀等在卷可憑。被告甲○○、鴻興公司法定代理人乙○○前開自白，與事實相符，堪
    信其等為真實可採。本案事證明確，被告甲○○犯行堪以認
    定，被告甲○○及鴻興公司應依法論科。
二、按行為後法律有變更者，適用行為時之法律。但行為後之法
    律有利於行為人者，適用最有利於行為人之法律，刑法第2
    條第1項定有明文。查被告甲○○行為後，刑法業於95年7月
    1日修正生效，自應依上開規定，為新舊法之比較。經查：
（一）刑法第55條牽連犯、第56條連續犯之規定均業經刪除，惟
      本件被告甲○○所犯竊盜及違反廢棄物清理法之罪間有方
      法、目的之牽連關係，另被告甲○○所犯竊盜及違反廢棄
      物清理法之罪，均有連續犯之裁判上一罪關係，依修正後
      刑法規定分論併罰之結果，將對被告甲○○、鴻興公司產
      生不利之法律效果，是比較新舊法結果，以修正前刑法第
      55條牽連犯、第56條連續犯之規定較有利於被告，而應適
      用之。
（二）關於罰金刑部分，修正前刑法第33條第5 款規定，罰金刑
      為1銀元以上，換算為新臺幣，僅為新臺幣3元；修正後刑
      法第33條第5款則將罰金刑提高為新台幣1千元以上，並以
      百元計算之。依比較新舊法規定，自以修正前規定較有利
      於被告甲○○、鴻興公司，本案自應適用之。
三、核被告甲○○所為，係犯刑法第320條第1項竊盜罪及廢棄物
    清理法第46條第4款之未依廢棄物處理許可文件處理廢棄物
    罪。檢察官起訴被告甲○○犯刑法第322條之常業竊盜罪部
    分，尚有未洽，起訴法條應予變更。另被告鴻興公司則因其
    實際負責人甲○○執行業務連續犯廢棄物清理法第46條第4
    款之罪，應依同法第47條之規定科以該條之罰金刑（按被告
    甲○○行為後，廢棄物清理法已於94年5月5日修正，並於同
    年7月1日生效，修正前廢棄物清理法第46條原有細分2項規
    定，但該條第2項有關常業罪之規定業經刪除，惟原條文第1
    項規定並未更動，故此部分並無新舊法規定之適用，本案自
    應逕行適用修正後廢棄物清理法第46條第4款規定，併此敘
    明）。被告甲○○利用不知情之員工己○○、丁○○、庚○○犯竊盜罪及違反廢棄物清理法之罪，均為間接正犯。被告
    甲○○多次盜挖砂石及未依許可文件處理廢棄物之行為，均
    時間緊接，所犯罪名相同，顯係基於概括之犯意為之，為連
    續犯（被告每一次盜採砂石及未依許可文件處理廢棄物不論
    數量多少，均可獨立成罪），依刑法第56條之規定以一罪論
    ，並分別加重其刑。被告甲○○所犯上開2罪間，有方法目
    的之牽連關係，為牽連犯，應從一重之連續未依廢棄物處理
    文件內容處理廢棄物罪論處。爰審酌被告甲○○無故意犯罪
    之刑案記錄，素行尚可，其於本案藉機盜挖砂石及回填石材
    污泥牟取不法利益，對被害人造成之損害，及其於犯罪後坦
    承犯行，並將系爭3筆土地恢復原貌，甚且依被害人要求填
    高系爭土地，所花費用遠超過其犯罪所得等一切情狀，對被
    告甲○○量處如主文所示之刑，被告鴻興公司則因其實際負
    責人甲○○執行業務連續犯廢棄物清理法第46條第4款之罪
    而科以如主文所示之罰金刑。又被告甲○○犯罪時間在96年
    4月24日以前，被告甲○○及鴻興公司所犯之罪合於中華民
    國96年罪犯減刑條例第2條第1項第3款規定，應各減其宣告
    刑2分之1。末查被告甲○○前於75年間因過失致死案，經法
    院判處有期徒刑7月，緩刑3年確定，此有台灣高等法院被告
    前案紀錄表可稽，其於偵審時坦承本件犯行，經此偵審程序
    及刑之宣告，當知警惕，無再犯之虞，爰併諭知緩刑5年，
    以勵來茲（按被告甲○○行為後，刑法第74條雖亦有修正，
    然有關緩刑之宣告，因非行為可罰性之法律規範變更問題，
    應逕適用修正後刑法第74條之規定，附此敘明）。
四、原判決論處被告甲○○及其所屬鴻興公司刑罰固非無見，惟
    查：
    (一)原判決根據告訴人指述判決被告甲○○竊挖砂石數量達1
      萬7,004立方公尺，惟依公訴人所指被告甲○○盜挖上述3
      筆土地砂石販售之東鋆砂石場回覆本院自94年初至95年5
      月21日期間，由被告甲○○派遣之GQ-810、QW-650號砂石
      車載運販售之砂石數量僅4,298立方公尺，此有東鋆股份
      有限公司場負責人張文信96年11月15日提出本院之陳報狀
      可稽，此與1萬7,004立方公尺數量相差甚遠。另依告訴代
      理人於本院準備程序所述，告訴人係由其職員以柏油路面
      為基準約略測量被竊挖之坑洞體積計約3萬多立方公尺，
      扣除堆置於現場未運離之土石數量後，仍不足1萬7千立方
      公尺，以此做為被告甲○○竊挖之砂石數量。惟系爭土地
      原本即低於路面1米左右，此為告訴代理人於本院97年1月
      24日準備程序所是認，故告訴人以柏油路面水平向下測量
      遭盜挖砂石坑洞之深度並不正確，原判決逕依告訴人之指
      述，謂被告竊挖砂石數量達1萬7,004立方公尺，顯與事實
      不符。
    (二)被告甲○○為進安企業社、鴻興公司之實際負責人，查進
      安企業社、鴻興公司分別為資本額503萬、1500萬之事業
      組織，此有營利事業登記證、公司執照可憑（見警卷第36
      、37頁）。被告甲○○販售盜挖之砂石4,298立方公尺，
      所得僅11萬6千餘元，尚不足以認定其有恃以維生之意，
      故其利用不知情之員工己○○、丁○○、庚○○盜挖砂石
      行為，所犯係刑法第320條第1項之普通竊盜罪，非為刑法
      323條之常業竊盜。又被告甲○○所犯竊盜及未依廢棄物
      處理文件處理廢棄物之2罪，依修正前刑法第55條牽連犯
      規定，應從重論處連續未依廢棄物處理文件處理廢棄物罪
      ，原判決從重論處被告甲○○常業竊盜之罪，適用法律亦
      有違誤。
    (三)原判決未及審酌被告甲○○及鴻興公司已將堆埋於上述3
      筆土地之泥漿廢料、大理石污泥全部清運完畢，並價購土
      石將現場土地回填至與路面等高，積極彌補告訴人損失之
      情狀，有花蓮縣環境保護局96年6月12日環境保護稽查通
      知單及告訴人96年12月31日刑事陳報狀可稽，原審量處被
      告鴻興公司之罰金刑稍嫌過高。
      綜上，原判決有前揭可議之處，被告甲○○、鴻興公司上
      訴非全無理由，應由本院撤銷改判。
、無罪部分：
一、公訴意旨另以：被告己○○、丁○○、庚○○於94年初某日
    起，與被告甲○○共同基於為自己不法所有之概括犯意聯絡
    ，由被告甲○○指示被告己○○駕駛挖土機，挖掘花蓮縣吉
    安鄉○○段886至888地號土地之土石級配，由被告丁○○駕
    駛車牌號碼GQ-810號營業大貨車、被告庚○○駕駛車牌號碼
    QU -650號自用大貨車，將採得之土石級配載往東鋆砂石場
    ，竊取上開3筆土地之土石級配，再以每立方公尺90元之價
    格，賣與東鋆砂石場等公司。因認被告己○○、丁○○及庚○○涉犯刑法第321條第1項第4款之結夥3人竊盜罪嫌云云（
    起訴書誤繕為刑法第321條第1項第3款）。
二、按犯罪事實應依證據認定之，無證據不得認定犯罪事實；又
    不能證明被告犯罪者，應諭知無罪之判決，刑事訴訟法第15
    4條第2項、第301條第1項分別定有明文。再所謂認定犯罪事
    實之證據，係指足以認定被告確有犯罪行為之積極證據而言
    ，苟未能發現相當證據，或證據不足為不利於被告事實之認
    定時，即應為有利於被告之認定，更不必有何有利之證據，
    亦不能以推測或擬制之方法，以為裁判基礎，最高法院29年
    上字第3105號、40年台上字第86號、56年台上字第807號判
    例意旨可資參照。
三、公訴人認被告己○○、丁○○、庚○○3人（以下簡稱被告
    己○○等3人）涉犯上開罪嫌，無非係以前開貳之一、被告
    甲○○、鴻興公司有罪部分所列之證據為被告己○○等3人
    涉案之證據。訊之被告己○○3人堅決否認有何竊盜犯行，
    均辯稱：伊等分別受僱於鴻興公司及進安企業社，實際老闆
    為被告甲○○，伊等只知道被告甲○○有承租系爭3筆土地
    ，所以只是依照被告甲○○之指示挖取系爭土地砂石並載往
    東鋆砂石場，並不知道被告甲○○係違法挖取砂石並盜賣，
    伊等並無竊盜之故意等語，經查：
（一）被告己○○3人，自94年初某日起，經由被告甲○○指示
      ，由被告己○○駕駛挖土機，挖掘系爭土地之砂石，由被
      告丁○○駕駛車牌號碼GQ-810號營業大貨車、被告庚○○
      駕駛車牌號碼QU-650號自用大貨車，將採得之砂石載往東
      鋆砂石場，並於94年5月24日為警當場查獲等情，業據證
      人戊○○、陳正峰於警詢及偵查中證述明確，並為被告己○○等3人於偵審中坦承不諱，且有前開貳之一、被告甲○○、鴻興公司有罪部分所列之證據在卷可查，堪信其為
      真實可採，然此僅能證明被告己○○等3人確有於系爭土
      地上挖取砂石之行為，惟尚不足據以認定被告己○○等3
      人主觀上有何竊盜之故意。
（二）被告己○○等3人係分別受僱於鴻興公司及進安企業社，
      實際老闆為被告甲○○，此經被告甲○○供述明確（原審
      卷第15頁），並有本院調取被告己○○等3人所得調件明
      細表可稽。查進安企業社及被告鴻興公司均係從事資源再
      生利用及廢棄物清除業務之事業組織，鴻興公司並領有廢
      棄物處理許可證，被告己○○等3人受僱之工作內容本即
      挖除土方及清載廢棄物，其等於被告甲○○合法承租及領
      有土壤改良許可之上述3筆土地工作，並未獲告有超挖土
      石係不合法等情，亦經被告甲○○證明在卷。衡諸常情，
      一般勞工受僱工作，多僅關心薪資多少、雇主是否可按時
      給付薪資等自身問題，對於雇主是否為合法挖取者，多僅
      依據雇主之口頭說明或提出部分相關證件而判斷之。本案
      被告甲○○係合法租用系爭土地，並取得告訴人之土壤改
      良許可，此有合作契約書及花蓮農場之函件各1件可佐，
      則被告甲○○指示被告己○○等3人為挖取上述3筆土地上
      砂石之行為，客觀上足認係被告甲○○對於系爭土地使用
      方式之一，被告己○○等3人自難查悉挖取系爭土地砂石
      已逾越被告甲○○依契約可使用系爭土地之範圍，故應認
      被告己○○等3人並無竊盜之故意，其等與被告甲○○間
      就竊盜犯行並無犯意聯絡。
（三）綜上所述，公訴人據以起訴被告己○○等3人之證據僅足
      證明被告己○○等3人有挖取系爭土地砂石之行為，然尚
      不足以證明其等有何竊盜之犯意。此外，復查無其他積極
      證據足資證明被告己○○等3人確有公訴人所指之竊盜犯
      行，本案不能證明被告己○○等3人犯罪，揆諸首揭法條
      及判例意旨，原審為被告己○○等3人無罪之諭知，並無
      違誤，檢察官此部分上訴為無理由。
肆、據上論斷，應依刑事訴訟法第368、第369條第1項前段、第3
    64條、第299條第1項前段、第300條、第301條第1項，刑法
    第2條第1項前段、第11條前段、修正前刑法第55、第56條、
    刑法第74條第1款，第320條第1項，廢棄物清理法第46條第4
    款、第47條，罰金罰鍰提高標準條例第1條前段、中華民國
    九十六年罪犯減刑條例第2條第1項第3款、第7條之規定，判
    決如主文。
本案經檢察官丙○○到庭執行職務。
中    華    民    國    97    年    3     月    14    日
                            刑事庭審判長法  官  謝志揚
                                        法  官  賴淳良
                                        法  官  劉雪惠
以上正本證明與原本無異。
被告甲○○部分如不服本判決，應於送達後十日內，向本院提出
上訴狀。其未敘述理由者，並應於提出上訴狀後十日內向本院補
提理由狀 (須附繕本)。
被告己○○、丁○○、庚○○、被告鴻興環保資源再生有限公司
部分均不得上訴。
                                        書記官  李德霞
中    華    民    國    97    年     3    月    14    日
附錄法條：
刑法第320條第1項
（普通竊盜罪、竊佔罪）
意圖為自己或第三人不法之所有，而竊取他人之動產者，為竊盜
罪，處 5 年以下有期徒刑、拘役或 5 百元以下罰金。
意圖為自己或第三人不法之利益，而竊佔他人之不動產者，依前
項之規定處斷。
前二項之未遂犯罰之。
廢棄物清理法第46條第4款、第47條
有下列情形之一者，處 1 年以上 5 年以下有期徒刑，得併科新
臺幣 3 百萬元以下罰金：
一、任意棄置有害事業廢棄物。
二、事業負責人或相關人員未依本法規定之方式貯存、清除、處
    理或再利用廢棄物，致污染環境。
三、未經主管機關許可，提供土地回填、堆置廢棄物。
四、未依第 41 條第 1 項規定領有廢棄物清除、處理許可文件，
    從事廢棄物貯存、清除、處理，或未依廢棄物清除、處理許
    可文件內容貯存、清除、處理廢棄物。
五、執行機關之人員委託未取得許可文件之業者，清除、處理一
    般廢棄物者；或明知受託人非法清除、處理而仍委託。
六、公民營廢棄物處理機構負責人或相關人員、或執行機關之人
    員未處理廢棄物，開具虛偽證明。


司法院資訊處製作；財團法人民間司法改革基金會備份。
